【裁判字號】    97,訴,819
【裁判日期】    971126
【裁判案由】    塗銷抵押權登記
【裁判全文】
臺灣彰化地方法院民事判決  97年度訴字第819號
原      告  丙○○
被      告  戊○○
被      告  津津股份有限公司
                        8
法定代理人  乙○○
                        8
訴訟代理人  甲○○
                        8
被      告  丁○○
                        87弄.
上列當事人間請求塗銷抵押權登記事件，本院於民國97年11月26
日言詞辯論終結，茲判決如下：
    主  文
被告戊○○應將附表所示之建物於民國65年經彰化縣彰化地政事
務所以彰字第014279號收件、登記日期為65年8月28日、以被告
戊○○為權利人、以原告為債務人及設定義務人、設定範圍全部
、擔保債權總金額為借款新臺幣60萬元之抵押權設定登記予以塗
銷。
被告津津股份有限公司就原告所有如附表所示之建物於66年經彰
化縣彰化地政事務所以彰字第000464號收件、登記日期為66年1
月14日、以被告津津股份有限公司為權利人、以原告為債務人及
設定義務人、設定範圍全部、擔保債權總金額為新臺幣22萬元之
本金最高限額抵押權設定登記予以塗銷。
被告丁○○就原告所有如附表所示之建物於66年經彰化縣彰化地
政事務所以彰字第005416號收件、登記日期為66年4 月27日、以
被告丁○○為權利人、以原告為債務人及設定義務人、設定範圍
全部、擔保債權總金額為新臺幣200萬元之本金最高限額抵抵押
權設定登記予以塗銷。
訴訟費用新臺幣貳萬捌仟玖佰壹拾捌元由被告戊○○負擔新台幣
陸仟壹佰伍拾參元、被告津津股份有限公司負擔新台幣貳仟貳佰
伍拾陸元、被告丁○○負擔新台幣貳萬零伍佰零玖元。
    事實及理由
一、本件被告戊○○、丁○○均經合法通知，被告戊○○未於言
    詞辯論期日到場，被告丁○○未於最後言詞辯論期日到場，
    核無民事訴訟法第三百八十六條所列各款情形，爰依原告之
    聲請，由其一造辯論而為判決。
二、原告起訴主張：
（一）原告與被告戊○○就原告所有如附表所示之建物於民國（
      下同）65年經彰化縣彰化地政事務所以彰字第014279號收
      件、登記日期為65年8 月28日、以被告戊○○為權利人、
      以原告為債務人及設定義務人、設定範圍全部、擔保債權
      總金額為借款新臺幣（下同）60萬元之抵押權設定登記，
      上開抵押權所擔保之債權清償期為66年2 月26日，其請求
      權因十五年不行使而消滅，且抵押權人於時效消滅後五年
      不行使抵押權，該抵押權已因不行使而消滅。
（二）原告與被告津津股份有限公司就原告所有如附表所示之建
      物於66年經彰化縣彰化地政事務所以彰字第000464號收件
      、登記日期為66年1 月14日、以被告津津股份有限公司為
      權利人、以原告為債務人及設定義務人、設定範圍全部、
      擔保債權總金額為22萬元之本金最高限額抵押權設定登記
      ，上開抵押權所擔保之債權清償期為65年12月30日，其請
      求權因十五年不行使而消滅，且抵押權人於時效消滅後五
      年不行使抵押權，該抵押權已因不行使而消滅。
（三）原告與被告丁○○就原告所有如附表所示之建物於66年經
      彰化縣彰化地政事務所以彰字第005416號收件、登記日期
      為66年4 月27日、以被告丁○○為權利人、以原告為債務
      人及設定義務人、設定範圍全部、擔保債權總金額為200
      萬元之本金最高限額抵抵押權設定登記，上開抵押權所擔
      保之債權清償期為依據票據約定，因原告並未積欠被告丁
      ○○票款，其債權請求權因十五年不行使而消滅，且抵押
      權人於時效消滅後五年不行使抵押權，該抵押權已因不行
      使而消滅，因被告不行使抵押權，足認該抵押權所擔保之
      債權已因清償而消滅。故前開抵押債務已清償完畢，惟上
      開抵押權登記迄未塗銷。
（四）又抵押權為擔保物權，如其擔保之債權已因清償而消滅，
      依抵押權之從屬性，該抵押權無繼續存在之理由，如其抵
      押權設定登記仍未塗銷，自有妨害抵押物所有人之所有權
      ，則該抵押物所有人自可請求除去其妨害。本件如附表所
      示不動產所擔保之被告丁○○債權已因清償而消滅，且被
      告三人之債權請求權因十五年不行使而消滅，且抵押權人
      被告三人均於時效消滅後五年不行使抵押權，各該抵押權
      已因不行使而消滅，惟上開各該抵押權登記迄未塗銷，則
      原告自可依民法第七百六十七條中段妨害除去請求權之法
      律關係，請求被告三人均塗銷各該抵押權登記。並聲明：
      判決如主文。
三、被告津津股份有限公司表示已找不到當初設定抵押資料，同
    意塗銷、登記日期為66年1 月14日、以被告津津股份有限公
    司為權利人、以原告為債務人及設定義務人、設定範圍全部
    、擔保債權總金額為22萬元之本金最高限額抵押權設定登記
    。被告丁○○前曾到庭辯稱伊與原告於66年間成立訴訟上和
    解，原告應給付伊96萬元，每月應分期清償8 萬元，迄今分
    文未付，伊願意塗銷66年4 月27日所登記、以被告丁○○為
    權利人、以原告為債務人及設定義務人、設定範圍全部、擔
    保債權總金額為200 萬元之本金最高限額抵抵押權設定登記
    。被告戊○○經合法通知，未於言詞辯論期日到場，亦未具
    狀陳述表示意見。
四、原告主張之事實，業據提出土地及建物登記謄本、公司基本
    資料查詢單等為證，被告丁○○、津津股份有限公司亦先後
    到庭表明同意塗銷各該本金最高限額抵押權設定登記。被告
    總金額為200 萬元之本金最高限額抵抵押權設定登記。被告
    戊○○經合法通知，未於言詞辯論期日到場，亦未具狀陳述
    表示意見，依據民事訴訟法第280 條第3 項規定視同自認。
五、按「請求權，因十五年間不行使而消滅。但法律所定期間較
    短者，依其規定。」；又「以抵押權擔保之債權，其請求權
    已因時效而消滅，如抵押權人，於消滅時效完成後，五年間
    不實行其抵押權者，其抵押權消滅」。民法第125條、第880
    條分別定有明文。經查：
（一）原告積欠被告戊○○借款60萬元之抵押權設定登記，上開
      抵押權所擔保之債權清償期為66年2 月26日，其請求權因
      十五年不行使而消滅，且抵押權人於時效消滅後五年不行
      使抵押權，該抵押權已因不行使而消滅。
（二）原告積欠被告津津股份有限公司債權22萬元之本金最高限
      額抵押權設定登記，上開抵押權所擔保之債權清償期為65
      年12月30日，其請求權亦因十五年不行使而消滅，且抵押
      權人於時效消滅後五年不行使抵押權，該抵押權已因不行
      使而消滅。
（三）原告提供上開建物供被告丁○○設定總金額為200 萬元之
      本金最高限額抵抵押權登記，上開抵押權所擔保之債權清
      償期為依據票據約定，雖無原告之清償證明，顯難認所擔
      保之債權已因清償而消滅，惟因被告丁○○就其債權請求
      權因十五年不行使而消滅，且抵押權人於時效消滅後五年
      不行使抵押權，揆諸前揭法條規定，該抵押權已因不行使
      而消滅，況被告丁○○已同意塗銷上開抵押權登記。
六、按所有人對於無權占有或侵奪其所有物者，得請求返還之。
    對於妨害其所有權者，得請求除去之。有妨害其所有權之虞
    者，得請求防止之，民法第七百六十七條定有明文。如上所
    述，被告各該抵押權已因不行使而罹於時效而消滅，然各該
    抵押權設定登記仍未塗銷，自有妨害抵押物所有人之所有權
    ，則該抵押物所有人自可請求除去其妨害。從而，原告請求
    被告三人各將附表所示不動產之各該抵押權設定登記予以塗
    銷，為有理由，應予准許，爰分別判決如主文第一、二、三
    項所示。
七、訴訟費用負擔之依據：民事訴訟法第七十八條、第八十五條
    第一項但書。
中    華    民    國    97    年    11    月    26    日
                        民事第一庭    法  官  施坤樹
以上正本係照原本作成。
如對本判決不服，須於判決正本送達後20日內向本院提出上訴狀
（須附繕本）。
中    華    民    國    97    年    12    月    19    日
                                      書記官  施嘉玫
附  表：
彰化縣彰化市○○段155建號（門牌為彰化縣彰化市○○路113號
）總面積115點20平方公尺。


司法院資訊處製作；財團法人民間司法改革基金會備份。
